---
title: "TP_Arbre.RMD"
author: "Nadjib BENAMROUCHE"
date: "07/11/2022"
output: pdf_document
---

```{r setup, include=FALSE}
knitr::opts_chunk$set(echo = TRUE)
```

```{r}
library(dplyr)
library(tidyr)
# Pour l’arbre de décision
library(rpart)
# Pour la représentation de l’arbre de décision
library(rpart.plot)

```
# Partie apprentissage :
Création des données d'apprentissage :


```{r}
#Creer la base de donneés d'apprentissage
Meteo <- c('soleil','soleil','soleil','soleil','nuages','nuages','nuages','nuages',
           'soleil')
Amis <- c('présents','absents','présents','absents','absents','présents','absents',
          'présents','absents')
Vent <- c('faible','fort','fort','faible','faible','fort','fort','faible','faible')
Jour <- c('week-end','semaine','semaine','semaine','week-end','week-end','semaine',
          'week-end','week-end')
Decision <- c('oui','non','non','oui','non','non','non','oui','non')
data_app <- data.frame(Meteo, Amis, Vent, Jour, Decision)
glimpse(data_app)
```
Construction de l'arbre de décision à partir des données d'apprentissage : 

```{r}
arbre <- rpart( Decision ~., data = data_app,
                method = "class",minsplit=2,cp=0)
arbre
```
Représentation de l'arbre de décision non élagué :

```{r}
rpart.plot(arbre,extra = 1)
```
Délégation de l'arbre de décision : 

```{r}
arbre_elague <- rpart(formula = Decision ~ ., data = data_app, 
                      minsplit = 2, minbucket=3)
arbre_elague
```
Représentation de l'arbre élagué :

```{r}
rpart.plot(arbre_elague)
```
# Partie test :

Création des données de test 
```{r}
Meteo <- c("soleil","nuages","soleil","soleil","nuages")
Amis <- c("présents","absents","absents","absents","présents")
Vent <- c("fort","faible","faible","faible","faible")
Jour <- c("week-end","semaine","week-end","semaine","semaine")
Decision <- c("non","non","oui","non","oui")

data_test <- data.frame(Meteo,Amis,Vent,Jour,Decision)
glimpse(data_test)

```
Prédiction du modèle sur les données de test :
```{r}
data_test_predict <- predict(arbre_elague, newdata = data_test,
                             type = "class")
data_test_predict
data_test$Decision
```
Matrice de confusion :

```{r}
mc<-table(data_test$Decision,data_test_predict)
mc

```
Calculer l'erreur de classement et le taux de prédiction :

```{r}
erreur.classement<-1.0-(mc[1,1]+mc[2,2])/sum(mc)
print( " Erreur = ")
print(erreur.classement)

prediction=mc[2,2]/sum(mc[2,])
print (" Taux de prédiction = ")
print(prediction)
```



