---
title: "TP 5"
author: "Nadjib BENAMROUCHE"
date: "16/11/2022"
output: pdf_document

Importation des données à partir du package factoextra : 
---
```{r}
library("FactoMineR")
library("factoextra")
data(decathlon2)
# head(decathlon2)
```
Sélection des individus et des variables :
```{r}
decathlon2.active <- decathlon2[1:23, 1:10]
head(decathlon2.active[, 1:6], 4)
```

# Standardisation des données

les données sont transformées comme suit:
xi−mean(x) / sd(x)
```{r}
PCA(decathlon2.active, scale.unit = TRUE, ncp = 5, graph = TRUE)
```
Calculer l’ACP sur les individus/variables actifs:
```{r}
library("FactoMineR")
res.pca <- PCA(decathlon2.active, graph = FALSE)
#Affichage de la liste 
print(res.pca)
```
```{r}
library("factoextra")
eig.val <- get_eigenvalue(res.pca)
eig.val
```
# Visualisation et interprétation

Valeurs propres / Variances :

Nous examinons les valeurs propres pour déterminer le nombre de composantes principales à prendre en considération. Les valeurs propres et la proportion de variances (i.e. information) retenues par les composantes principales peuvent être extraites à l’aide de la fonction get_eigenvalue() [package factoextra].


```{r}
fviz_eig(res.pca, addlabels = TRUE, ylim = c(0, 50))
```
Remarque : La somme de toutes les valeurs propres donne une variance totale de 100 % (NOTRE DATA TOTALE)

Graphique des variables
Résultats : 

```{r}
var <- get_pca_var(res.pca)
var
```

```{r}
# Coordonnées
head(var$coord)
# Cos2: qualité de répresentation
head(var$cos2)
# Contributions aux composantes principales
head(var$contrib)
```
Cercle de corrélation : 
```{r}
# Coordonnées des variables
head(var$coord, 4)
```
Visualiser les variables avec le cercle :
```{r}
fviz_pca_var(res.pca, col.var = "black")
```
Qualité de représentation :

```{r}
head(var$cos2, 4)
```
Visualiser le cos2 des variables sur toutes les dimensions en utilisant le package corrplot:

```{r}
library("corrplot")
corrplot(var$cos2, is.corr=FALSE)
```
```{r}
# Cos2 total des variables sur Dim.1 et Dim.2
fviz_cos2(res.pca, choice = "var", axes = 1:2)
```
Utiliser les couleurs pour visualiser les variables :
```{r}
# Colorer en fonction du cos2: qualité de représentation
fviz_pca_var(res.pca, col.var = "cos2",
             gradient.cols = c("#00AFBB", "#E7B800", "#FC4E07"),
             repel = TRUE # Évite le chevauchement de texte
             )
```
```{r}
# Changer la transparence en fonction du cos2
fviz_pca_var(res.pca, alpha.var = "cos2")
```
Contributions des variables aux axes principaux : 
```{r}
head(var$contrib, 4)
```
```{r}
library("corrplot")
corrplot(var$contrib, is.corr=FALSE)  
```
La contribution des variables avec les dimentions : 
```{r}
# Contributions des variables à PC1
fviz_contrib(res.pca, choice = "var", axes = 1, top = 10)
# Contributions des variables à PC2
fviz_contrib(res.pca, choice = "var", axes = 2, top = 10)
```
La contribution totale à PC1 et PC2 est obtenue avec le code R suivant:

```{r}
fviz_contrib(res.pca, choice = "var", axes = 1:2, top = 10)
```


```{r}
fviz_pca_var(res.pca, col.var = "contrib",
             gradient.cols = c("#00AFBB", "#E7B800", "#FC4E07")
             )
```

```{r}
# Changez la transparence en fonction de contrib
fviz_pca_var(res.pca, alpha.var = "contrib")
```
```{r}
# Créer une variable aléatoire continue de longueur 10
set.seed (123)
my.cont.var <- rnorm (10)
# Colorer les variables en fonction de la variable continue
fviz_pca_var(res.pca, col.var = my.cont.var,
             gradient.cols = c("blue", "yellow", "red"),
             legend.title = "Cont.Var")
  
```
Description des dimensions : 
 Dim 1
```{r}
res.desc <- dimdesc(res.pca, axes = c(1,2), proba = 0.05)
# Description de la dimension 1
res.desc$Dim.1
```
 Dim 2
```{r}
# Description de la dimension 2
res.desc$Dim.2
```
 
 
Graphique des individus : 
Résultats : 
```{r}
ind <- get_pca_ind(res.pca)
ind
```
Pour accéder aux différents éléments, utilisez ceci:
```{r}
# Coordonnées des individus
head(ind$coord)
# Qualité des individus
head(ind$cos2)
# Contributions des individus
head(ind$contrib)
```
Graphique: qualité et contribution : 
```{r}
fviz_pca_ind (res.pca)
```
Comme les variables, il est également possible de colorer les individus en fonction de leurs valeurs de cos2:
```{r}
fviz_pca_ind (res.pca, col.ind = "cos2",
             gradient.cols = c("#00AFBB", "#E7B800", "#FC4E07"),
             repel = TRUE # Évite le chevauchement de texte
             )
```

Vous pouvez également modifier la taille des points en fonction du cos2 des individus correspondants:
```{r}
fviz_pca_ind (res.pca, pointsize = "cos2",
             pointshape = 21, fill = "#E7B800",
             repel = TRUE # Évite le chevauchement de texte
             )
```

Pour modifier la taille et la couleur des points en fonction du cos2, essayez ceci:
```{r}
fviz_pca_ind(res.pca, col.ind = "cos2", pointsize = "cos2",
             gradient.cols = c("#00AFBB", "#E7B800", "#FC4E07"),
             repel = TRUE 
             )
```

```{r}
fviz_cos2(res.pca, choice = "ind")
```

```{r}
# Contribution totale sur PC1 et PC2
fviz_contrib(res.pca, choice = "ind", axes = 1:2)

```
Colorer en fonction d’une variable continue quelconque : 
```{r}
# Créez une variable continue aléatoire de longueur 23,
# Même longeur que le nombre d'individus actifs dans l'ACP
set.seed (123)
my.cont.var <- rnorm(23)
# Colorer les individus par la variable continue
fviz_pca_ind(res.pca, col.ind = my.cont.var,
             gradient.cols = c("blue", "yellow", "red"),
             legend.title = "Cont.Var")
```
Colorer par groupes : 
```{r}
head(iris, 3)
```

La colonne “Species” (espèces) sera utilisée comme variable de regroupement. Nous commençons par calculer l’analyse en composantes principales comme suit:
```{r}
# La variable Species (index = 5) est supprimée
# avant l'ACP
iris.pca <- PCA(iris [, - 5], graph = FALSE)
```
```{r}
fviz_pca_ind(iris.pca,
             geom.ind = "point", # Montre les points seulement (mais pas le "text")
             col.ind = iris$Species, # colorer by groups
             palette = c("#00AFBB", "#E7B800", "#FC4E07"),
             addEllipses = TRUE, # Ellipses de concentration
             legend.title = "Groups"
             )
```
```{r}
# Ajoutez des ellipses de confiance
fviz_pca_ind(iris.pca, geom.ind = "point", col.ind = iris$Species, 
             palette = c("#00AFBB", "#E7B800", "#FC4E07"),
             addEllipses = TRUE, ellipse.type = "confidence",
             legend.title = "Groups"
             )
```
Par exemple, pour utiliser la palette de couleurs jco (journal of clinical oncology), tapez ceci:
```{r}
fviz_pca_ind(iris.pca,
             label = "none", # Caché le texte des individus
             habillage = iris$Species, # colorer par groupes
             addEllipses = TRUE, # Ellipses de concentration
             palette = "jco"
             )
```

Personnalisation du graphique :

Dimensions
```{r}
# Variables sur les dimensions 2 et 3
fviz_pca_var(res.pca, axes = c(2, 3))
# Individus sur les dimensions 2 et 3
fviz_pca_ind(res.pca, axes = c(2, 3))

```
Eléments graphiques: point, texte, flèche :
```{r}
# Afficher les points et l'annotation des variables
fviz_pca_var(res.pca, geom.var = c("point", "text"))
```

```{r}
# Afficher uniquement l'annotation des individus
fviz_pca_ind(res.pca, geom.ind = "text")
```

Taille et forme des éléments graphiques :
```{r}
# Changez la taille des flèches et du texte
fviz_pca_var(res.pca, arrowsize = 1, labelsize = 5,
             repel = TRUE)
# Modification de la taille, de la forme 
# et de la couleur de remplissage des points
# Modifier la taille du texte
fviz_pca_ind (res.pca,
             pointsize = 3, pointshape = 21, fill = "lightblue",
             labelsize = 5, repel = TRUE)
```
Ellipses : 

```{r}
# Add confidence ellipses
fviz_pca_ind(iris.pca, geom.ind = "point", 
             col.ind = iris$Species, # color by groups
             palette = c("#00AFBB", "#E7B800", "#FC4E07"),
             addEllipses = TRUE, ellipse.type = "confidence",
             legend.title = "Groups"
             )
# Convex hull
fviz_pca_ind(iris.pca, geom.ind = "point",
             col.ind = iris$Species, # color by groups
             palette = c("#00AFBB", "#E7B800", "#FC4E07"),
             addEllipses = TRUE, ellipse.type = "convex",
             legend.title = "Groups"
             )
```
Centre de gravité: Le point moyen des groupes :
```{r}
fviz_pca_ind (iris.pca,
             geom.ind = "point", # afficher les points seulement (pas de "texte")
             col.ind = iris$Species, # Couleur par groupes
             legend.title = "Groupes",
             mean.point = FALSE)x

```

Axes : 
```{r}
fviz_pca_var (res.pca, axes.linetype = "blank")

```
Paramètres graphiques :
```{r}
ind.p <- fviz_pca_ind(iris.pca, geom = "point", col.ind = iris$Species)
ggpubr::ggpar(ind.p,
              title = "Principal Component Analysis",
              subtitle = "Iris data set",
              caption = "Source: factoextra",
              xlab = "PC1", ylab = "PC2",
              legend.title = "Species", legend.position = "top",
              ggtheme = theme_gray(), palette = "jco"
              )
```
Biplot
Pour créer un biplot simple des individus et des variables, tapez ceci:
```{r}
fviz_pca_biplot(res.pca, repel = TRUE,
                col.var = "#2E9FDF", # Couleur des variables
                col.ind = "#696969"  # Couleur des individues
                )

```
```{r}
fviz_pca_biplot (iris.pca,
                col.ind = iris$Species, palette = "jco",
                addEllipses = TRUE, label = "var",
                col.var = "black", repel = TRUE,
                legend.title = "Species")
```
```{r}
fviz_pca_biplot(iris.pca, 
                # Colueur de remplissage des individdus par groupes
                geom.ind = "point",
                pointshape = 21,
                pointsize = 2.5,
                fill.ind = iris$Species,
                col.ind = "black",
                # Colorer les variables par groupes
                col.var = factor(c("sepal", "sepal", "petal", "petal")),
                
                legend.title = list(fill = "Species", color = "Clusters"),
                repel = TRUE        # Evite le chévauchement du texte
             )+
  ggpubr::fill_palette("jco")+      # Couleur des individus
  ggpubr::color_palette("npg")      # Couleur des variables
```

```{r}
fviz_pca_biplot(iris.pca, 
                # Individus
                geom.ind = "point",
                fill.ind = iris$Species, col.ind = "black",
                pointshape = 21, pointsize = 2,
                palette = "jco",
                addEllipses = TRUE,
                # Variables
                alpha.var ="contrib", col.var = "contrib",
                gradient.cols = "RdYlBu",
                
                legend.title = list(fill = "Species", color = "Contrib",
                                    alpha = "Contrib")
                )

```
Eléments supplémentaires : 

Spécification dans l’ACP : 
```{r}
res.pca <- PCA(decathlon2, ind.sup = 24:27, 
               quanti.sup = 11:12, quali.sup = 13, graph=FALSE)
```

Variables quantitatives : 
```{r}
res.pca$quanti.sup

```

```{r}
fviz_pca_var(res.pca)
```

```{r}
# Changer la couleur des variables
fviz_pca_var(res.pca,
             col.var = "black", # Variables actives
             col.quanti = "red" # variables quantitatives supl.
             )
# Cacher les variables actives sur le graphique,
# ne montrent que des variables supplémentaires
fviz_pca_var(res.pca, invisible = "var")
# Cacher les variables supplémentaires
fviz_pca_var(res.pca, invisible = "quanti.sup")

```
```{r}
# Graphique des variables actives
p <- fviz_pca_var(res.pca, invisible = "quanti.sup")
# Ajouter des variables actives supplémentaires
fviz_add(p, res.pca$quanti.sup$coord, 
         geom = c("arrow", "text"), 
         color = "red")
```
```{r}
res.pca$ind.sup
fviz_pca_ind(res.pca, habillage = 13,
             addEllipses =TRUE, ellipse.type = "confidence",
             palette = "jco", repel = TRUE) 
```
Filtrer les résultats : 
```{r}

# Visualiser les variables avec cos2> = 0.6
fviz_pca_var (res.pca, select.var = list(cos2 = 0.6))
# Top 5 variables actives avec le cos2 le plus elevé
fviz_pca_var (res.pca, select.var = list(cos2 = 5))
# Sélectionnez par noms
name <- list (name = c ("Long.jump", "High.jump", "X100m"))
fviz_pca_var (res.pca, select.var = name)
# Top 5 des individus/variables les plus contibutifs
fviz_pca_biplot (res.pca, select.ind = list (contrib = 5),
               select.var = list (contrib = 5),
               ggtheme = theme_minimal())
```
Résumé : 

```{r}
res.pca <- prcomp (iris [, -5], scale. = TRUE)
res.pca <- princomp (iris [, -5], cor = TRUE)
library ("ade4")
res.pca <- dudi.pca (iris [, -5], scannf = FALSE, nf = 5)
library ("ExPosition")
res.pca <- epPCA (iris [, -5], graph = FALSE)
fviz_eig (res.pca) # Scree plot
fviz_pca_ind (res.pca) # Graphique des individus
fviz_pca_var (res.pca) # Graphique des variables

```

